臺灣高等法院民事判決
109年度上字第992號
上  訴  人  連淑貞  
訴訟代理人  林家祺律師
複  代理人  廖聲倫律師
被  上訴人  合強開發股份有限公司


法定代理人  王伯文  
訴訟代理人  江燕偉律師
被  上訴人  元馥建設股份有限公司

法定代理人  林冠之  
訴訟代理人  江沁澤律師
上列當事人間請求給付租金補貼費事件，上訴人對於中華民國10
9年6月23日臺灣新北地方法院108年度訴字第2214號判決提起上
訴，並為訴之追加，本院於110年6月15日言詞辯論終結，判決如
下：
    主      文
上訴及追加之訴均駁回。
第二審（含追加之訴）訴訟費用由上訴人負擔。
    事實及理由
壹、程序方面：
　　按當事人於第二審為訴之追加，非經他造同意，不得為之，但請求之基礎事實同一者，不在此限，民事訴訟法第446條第1項、第255條第1項第2款定有明文。所謂請求之基礎事實同一，係指變更或追加之訴與原訴之主要爭點有其共同性，各請求利益之主張在社會生活上可認為同一或關連，而就原請求之訴訟及證據資料，於審理繼續進行在相當程度範圍內具有同一性或一體性，得期待於後請求之審理予以利用，俾先後兩請求在同一程序得加以解決，避免重複審理，進而為統一解決紛爭者，即屬之（最高法院90年度台抗字第2號、第287號、91年度台簡抗字第33號、91年度台抗字第552號、95年度台上字第1573號裁判要旨參照）。上訴人於原審依民國104年1月簽定之新補充協議書（下稱系爭補充協議）第4條第2項約定，請求被上訴人合強開發股份有限公司（下稱合強公司）、元馥建設股份有限公司（下稱元馥公司，與合強公司合稱被上訴人）給付租屋補貼金，嗣於109年9月21日具狀追加備位聲明，依民法第226條第1項規定，請求被上訴人不真正連帶給付上訴人1,068萬5,000元本息，核其追加備位聲明為原訴所無，固屬訴之追加，惟其主要爭點均為被上訴人有無違反102年11月11日合建契約書（下稱系爭合建契約）約定之同一基礎事實，核其追加之訴在社會生活上可認為與原訴有關連性，仍可援用原請求之訴訟資料及證據，即證據資料之利用上亦有一體性，依訴訟經濟原則，自宜利用同一訴訟程序審理，藉以一次解決紛爭。準此，上訴人前揭追加之訴，既與原訴之基礎事實同一，揆諸首揭說明，應予准許。
貳、實體方面：
一、上訴人主張：伊及訴外人林孟緯、林孟賢於102年11月11日
    就坐落新北市○○區○○○段000○000○000地號土地（下稱系爭土
    地）及其上門牌號碼新北市○○區○○路0段000號建物（下稱系
    爭建物，與系爭土地合稱系爭房地）與合強公司簽定系爭合
    建契約，並於104年1月簽定系爭補充協議，約定由上訴人提
    供系爭土地，由被上訴人拆除系爭建物後出資興建SRC電梯
    住宅大樓（下稱系爭合建案），並於系爭合建案完成前給付
    伊租屋補貼，復協議增列元馥公司為系爭合建契約之共同投
    資興建人。詎合強公司與全數地主簽約完成後發現無利可圖
    ，主動與地主解除契約，而於107年6月19日分別以107（開
    ）字第000000000號函、107（開）字第107061901-1號函通
    知伊解除系爭合建契約及信託契約，並撤回對於違約地主起
    訴之訴訟案件，被上訴人解除契約不合法且可歸責，爰先位
    依系爭補充協議第4條第2項約定及不真正連帶法律關係，請
    求被上訴人給付自108年5月1日起至交屋且伊領具權狀後之1
    個月止，按月以20萬元計算之租屋補貼本息；備位依民法第
    226條第1項規定及不真正連帶法律關係，請求被上訴人賠償
    系爭建物修繕費843萬5,000元及租金損害225萬元，共計1,0
    68萬5,000元本息等語。
二、被上訴人則以：
　㈠合強公司部分：系爭合建案之地主即訴外人王美玲拒絕簽署
    建物拆除同意書，其他地主不願再無限期等待而以書面表明
    不再參與系爭合建案，要求解除契約，新北市政府工務局於
    107年6月6日以新北工建字第1071030959號函駁回伊就系爭
    合建案之建造執照申請，伊不服提出訴願遭新北市政府於10
    7年9月7日以新北府訴決字第1070004015號函駁回確定，伊
    係因非可歸責於己之事由而不能進行系爭合建契約，並已於
    107年6月19日以107（開）字第000000000號函通知上訴人解
    除系爭合建契約及補充協議，上訴人不得依系爭補充協議第
    4條第2項約定請求租金補貼及依民法第226條第1項規定請求
    賠償損害等語，資為抗辯。
  ㈡元馥公司部分：伊與合強公司就系爭合建案簽定合作協議（
    下稱系爭合作協議），僅負責營造發包等事務，由合強公司
    負責地主整合（含點交房屋予地主)、地主私下協議補償，
    系爭合建契約及補充協議係上訴人與合強公司簽定，基於債
    權契約相對性原則，上訴人不得向伊請求租金補貼或賠償損
    害等語，資為抗辯。
三、原審判決上訴人全部敗訴，上訴人不服提起上訴，並為訴之
    追加，聲明：㈠先位部分：⒈原判決廢棄。⒉合強公司應給付
    上訴人60萬元及自108年8月2日起至合強公司完成交屋且上
    訴人領具權狀後之一個月止，按月給付上訴人20萬元，及60
    萬元部分自108年7月4日起至清償日止，按年息5％計算之利
    息，暨按月給付20萬元部分自各期應給付日即每月之最末日
    之翌日起至清償日止，按年息5％計算之利息。⒊元馥公司應
    給付上訴人60萬元及自108年8月2日起至元馥公司完成交屋
    且上訴人領具權狀後之一個月止，按月給付上訴人20萬元，
    及60萬元部分自108年7月4日起至清償日止，按年息5％計算
    之利息，暨按月給付20萬元部分自各期應給付日即每月之最
    末日之翌日起至清償日止，按年息5％計算之利息。⒋第二項
    及第三項之給付，如任一被上訴人為給付，其他被上訴人於
    其給付範圍內，同免給付義務。⒌願供擔保，請准宣告假執
    行。㈡備位部分：⒈合強公司應給付上訴人1,068萬5,000元，
    及自追加起訴暨補充上訴理由狀繕本送達翌日起至清償日止
    ，按年息5％計算之利息。⒉元馥公司應給付上訴人1,068萬5,
    000元，及自追加起訴暨補充上訴理由狀繕本送達翌日起至
    清償日止，按年息5％計算之利息。⒊前二項之給付，如任一
    被上訴人為給付，其他被上訴人於其給付範圍內，同免給付
    義務。⒋願供擔保，請准宣告假執行。被上訴人則答辯聲明
    ：㈠上訴及追加之訴均駁回。㈡如受不利判決，願供擔保請准
    宣告免為假執行。
四、兩造不爭執事項（見本院卷一349至351頁)：
　㈠上訴人及林孟緯、林孟賢於102年11月11日就系爭房地與合強
    公司簽定系爭合建契約，約定由上訴人及林孟緯、林孟賢提
    供系爭房地供合強公司拆除並出資規劃興建SRC電梯住宅大
    樓，再依系爭合建契約分配房屋及土地。嗣於104年1月間簽
    立系爭補充協議。
  ㈡系爭合建契約第1條第2項之合建範圍約定，合強公司擬出資
    規劃與土地所有權人合建之基地範圍有新北市○○區○○○段000
    、000、000、000、000、000、000、000、000、000、000、
    000、000、000、000-2、000、000、000、000、000-1、000
    、000-1、000、000、000、000、000、000、000、000、000
    、000、000、000、000、000、000、000、000、000、000、
    000、000、000、000、000、000、000、000、000、000、00
    0等地號土地及全部地上物（含未登記建物）。
  ㈢合強公司在102年12月31日前與不爭執事項㈡所示系爭合建案
    基地範圍之所有土地所有權人均已簽定合建契約。
  ㈣上訴人於104年6月15日依系爭合建契約約定，自系爭房地遷
    出，並將系爭房地點交予合強公司迄今。
  ㈤合強公司就系爭合建案申請核發建造執照，經新北市政府工
    務局於107年6月6日以新北工建字第1071030959號函以合強
    公司因所有權人王美玲拒絕簽署拆除同意書，無法提供合建
    基地之拆除同意書，故無法併案申請拆除執照而駁回其申請
    ，合強公司不服提起訴願，新北市政府認原處分機關處分並
    無違誤，於107年9月7日駁回其訴願確定。
  ㈥系爭合建案土地所有權人之一即訴外人王美玲拒絕簽署拆除
    同意書，元馥公司訴請王美玲交付建物拆除同意書，經原法
    院106年度訴字第0002號判決王美玲應於判決附件「拆除同
    意書」為同意之意思表示後，將上開同意書交付元馥公司，
    王美玲不服提起上訴，經本院107年度重上字第339號案件廢
    棄發回後，由原法院107年度訴更一字第13號事件受理，元
    馥公司於107年9月21日具狀撤回起訴（下稱系爭案件）。
  ㈦合強公司於107年6月8日以合107（開）字第107060801號函通
    知上訴人擬修正合建契約，復於同年月19日以107（開）字
    第000000000號函通知上訴人依系爭合建契約第11條約定解
    除系爭合建契約及信託契約，元馥公司於同日以107（開）
    字第107061901-1號函通知上訴人依系爭合建契約第11條約
    定解除系爭合建契約及信託契約，均已送達上訴人。
五、法院之判斷：
　㈠上訴人得否依系爭補充協議第4條第2項約定，請求合強公司
    、元馥公司各給付108年5月1日起至被上訴人完成交屋且上
    訴人領具權狀後之1個月止，按月給付每月20萬元之租金補
    貼費本息？
　  ⒈元馥公司是否為系爭合建契約及補充協議的當事人？
　　　經查，元馥公司曾經訴請系爭合建案之地主林家賢返還保
      證金，經原法院107年度訴字第2163號案件受理，元馥公
      司於上開案件訴訟中主張預付保證金170萬元與林家賢，
      並發函催告林家賢就系爭合建案有關分配房屋面積與車位
      之協議，因基地範圍及建築規劃變異之故無法達成，必須
      修正雙方合建契約變更基地範圍再次送件，希望與林家賢
      洽談後續合作方式等語（見原審卷一357至358頁），明確
      自承其在系爭合建案所為包括與地主協商契約內容、支付
      保證金、催告地主房屋分配及擔任與地主於履約過程中就
      合建實質內容進行協議之工作。又元馥公司於系爭案件主
      張其經王美玲及合強公司同意加入系爭合建案而成為契約
      當事人，並依合建契約之法律關係請求王美玲為同意拆除
      建築物之意思表示（見原審卷一543、545頁）。再於王美
      玲拒絕簽署拆除同意書後，元馥公司有與系爭合建案之部
      分地主協議解除合建契約並簽署協議書等情，有協議書及
      調解筆錄可稽（見原審卷一401至523頁），足徵元馥公司
      於系爭合建案非僅負責營造發包、建築管理及營建資金籌
      措，而有負責取得房屋、土地、地主整合、協議補償之行
      為。況元馥公司前於107年6月8日以自己名義發函向上訴
      人提出解除契約之意思表示，於主旨明示：「函知貴我雙
      方解除合建契約及信託契約事宜」，說明部分明載：「
      特專函告知台端解除貴我雙方於民國102年11月11日簽訂
      之合建契約及民國104年2月16日簽訂之信託契約…」等語
      （見原審卷一49、51頁)，足證元馥公司基於系爭合建案
      之契約當事人身分解除兩造間系爭合建契約，堪認元馥公
      司為系爭合建契約及補充協議之當事人。
　  ⒉被上訴人依系爭合建契約第11條約定解除系爭合建契約及
      補充協議是否合法？
　　　⑴按系爭合建契約第11條約定：「甲方（即上訴人）同意
        乙方（即被上訴人）應於民國102年12月31日前與『本基
        地』可劃入本案單一完整興建基地範圍之全部土地持分
        所有權人簽定合建契約；乙方若無法於上述期間内，完
        成與全部土地所有權人簽約，對於已簽定合建之土地而
        無法歸入本案為單一完整興建基地範圍内者，乙方有權
        解除合建契約排除於本案興建範圍，以上情形均不屬乙
        方違約；反之，甲方解除契約亦然。」（見原審卷一30
        頁）。又系爭合建契約第1條第2項已約定合建基地之範
        圍（見原審卷一19頁），若其中任一基地所有權人或共
        有人拒絕加入系爭合建案，或於加入後反悔，系爭合建
        案即可能因基地不完整而無法合建，或因基地範圍減縮
        、變更而不能依原預定之規劃及利益分配完成系爭合建
        案，系爭合建案既須經合建基地全體地主之一致配合始
        能依系爭合建契約債之本旨履行，是以被上訴人與系爭
        合建案基地範圍之所有土地所有權人均簽定合建契約後
        ，若有所有權人反悔拒絕將其土地歸入作為系爭合建案
        之興建基地，系爭合建案即無法依債之本旨完成，且不
        可歸責於被上訴人，被上訴人即有權解除合建契約。
　　　⑵查合強公司就系爭合建案申請核發建造執照，經新北市
        政府工務局於107年6月6日以新北工建字第1071030959
        號函以合強公司因所有權人王美玲拒絕簽署拆除同意書
        ，無法提供合建基地之拆除同意書，故無法併案申請拆
        除執照而駁回其申請，合強公司不服提起訴願，新北市
        政府認原處分機關處分並無違誤，於107年9月7日駁回
        其訴願確定（見不爭執事項㈤）。又王美玲係系爭合建
        案土地所有權人之一，惟拒絕簽署拆除同意書，而元馥
        公司訴請王美玲交付建物拆除同意書，固經原法院106
        年度訴字第0002號判決王美玲應於判決附件「拆除同意
        書」為同意之意思表示後，將上開同意書交付元馥公司
        ，然王美玲不服提起上訴，經本院107年度重上字第339
        號案件廢棄發回後，由原法院107年度訴更一字第13號
        事件受理，元馥公司於107年9月21日具狀撤回起訴（見
        不爭執事項㈥），而新北市政府工務局、新北市政府已
        依序於107年6月6日、107年9月7日駁回合強公司核發建
        造執照之申請及訴願確定，既如前述，則元馥公司於確
        定不能取得系爭合建案之建造執照後撤回對王美玲之起
        訴，亦難認可歸責。遑論系爭合建案因王美玲拒絕簽署
        拆除同意書，已有其他合建土地所有權人表明不願再參
        與系爭合建案，而要求解除合建契約，亦有通知書、協
        議書、調解筆錄及原法院106年度訴字第0002號判決可
        稽（見原審卷一105至123、401至523、541至571頁）（
        另詳下述）。堪認被上訴人已因非可歸責於己之事由，
        而無從依系爭合建契約第1條第2項約定合建範圍之土地
        為合建。
　　　⑶次查，合強公司以系爭合建契約關於分配房屋面積與車
        位之協議，因變更基地範圍無法達成，於107年6月8日
        以合107（開）字第107060801號函通知上訴人協議修正
        合建契約，請上訴人於文到5日內與合強公司聯繫洽談
        合建契約變更條文增補協議內容，倘屆期未回覆，視同
        上訴人無意願變更（見原審卷一45頁），上訴人屆期未
        為回覆，益證系爭合建案無從因應合建範圍之可能變動
        而另行與尚未解約之地主重新約定合建條件，惟被上訴
        人既已無法依原約定合建範圍之土地進行系爭合建案，
        且非可歸責，則其於同年月19日分別以107（開）字第0
        00000000號、107（開）字第107061901-1號函通知上訴
        人依系爭合建契約第11條約定解除系爭合建契約，尚非
        無據。系爭合建契約既經被上訴人合法解除，則系爭合
        建契約附屬之系爭補充協議即失所附麗，上訴人依系爭
        補充協議第4條第2項約定請求被上訴人給付租金補貼費
        本息，洵無可採。
  ㈡上訴人得否依民法第226條第1項規定，請求被上訴人各給付1
    ,068萬5,000元本息？
　  ⒈元馥公司與上訴人間是否有債權債務關係？
　　  查元馥公司為系爭合建契約及補充協議之當事人，如前㈠⒈
      所述。
　  ⒉被上訴人就系爭合建案無法繼續進行完成交屋予上訴人有
      無可歸責之事由？
　　　⑴按因可歸責於債務人之事由，致給付不能者，債權人得
        請求賠償損害。民法第226條第1項定有明文。上訴人主
        張：系爭合建案之建造執照遭新北市政府工務局駁回後
        ，被上訴人仍得補正資料再行提出申請，卻撤回系爭案
        件，就系爭合建案之無法續行為可歸責云云。惟被上訴
        人雖認為可歸責，業如前述，況按，本法所稱建築基地
        ，為供建築物本身所占之地面及其所應留設之法定空地
        。建築基地原為數宗者，於申請建築前應合併為一宗。
        前項法定空地之留設，應包括建築物與其前後左右之道
        路或其他建築物間之距離，其寬度於建築管理規則中定
        之。應留設之法定空地，非依規定不得分割、移轉，並
        不得重複使用；其分割要件及申請核發程序等事項之辦
        法，由中央主管建築機關定之，建築法第11條定有明文
        。查合強公司就系爭合建案之基地範圍於103年3月4日
        起多次向新北市政府工務局申請建造執照，因其上仍有
        地上物存在，如未申請拆除執照將原有執照併案作廢，
        原建築基地之法定空地無從變更其性質，系爭合建案之
        申請基地將生法定空地重複使用之問題，而地上建物拆
        除同意書係屬申請建造執照及拆除執照之必要文件，合
        強公司因未能取得王美玲之拆除同意書，遭新北市政府
        駁回建造執照申請確定，有新北市政府訴願決定書可稽
        （見原審卷一307頁），則在系爭合建案基地範圍未變
        更，且系爭合建案之土地所有權人陸續表明不願繼續參
        與合建（見原審卷一105至123頁），上訴人亦未同意與
        被上訴人協議修正系爭合建契約之情形下，元馥公司始
        於109年9月21日撤回系爭案件（見不爭執事項㈥），被
        上訴人無從再依系爭合建案之基地範圍申請建造執照，
        自屬不可歸責。上訴人主張，無足可取。
　　　⑵上訴人又主張：被上訴人於與系爭合建案基地範圍之所
        有土地所有權人簽定合建契約完成後，主動與土地所有
        權人合意解除契約，對於系爭合建案嗣後給付不能有可
        歸責之事由云云。然查，王美玲就系爭案件原法院判決
        其敗訴後，不服提起上訴，且系爭合建案之基地範圍土
        地所有權人宋月桂、張月嬌、林致雄、黃玉玲、王柔樺
        、王柔錞、王惠民、蔡美秀、李政諺、蔡朝光、蔡承蒼
        、賴寶川、林琮原、林琮琪分別於107年5月16日至同年
        6月18日期間內發文新北市政府及合強公司表明不願參
        與系爭合建案之意思（見原審卷一105至123頁），系爭
        合建案之建造執照申請於107年6月6日經新北市政府工
        務局駁回，則合強公司在建造執照申請經駁回後，排除
        王美玲之建物所在土地，與部分地主重新議定契約，並
        就無意願參與變更後合建案之地主，簽定協議書及調解
        筆錄合意解除契約（見原審卷一401至519頁），乃係因
        應外在合建條件之變化，所為變更合建範圍之行為，難
        認有可歸責之事由。上訴人主張，洵無足採。
　　　⑶從而，於王美玲拒絕交付拆除同意書，系爭合建案部分
        土地所有權人表明無意願參與合建，且系爭合建案之建
        造執照申請案經駁回，致基地範圍及建築規劃變異之情
        形下，合強公司發函通知上訴人修正系爭合建契約，上
        訴人既未為回覆，可認無意因應外在合建條件之變化而
        為變更修正之磋商，難認系爭合建案無法履行可歸責於
        被上訴人。上訴人依民法第226條第1項規定，請求被上
        訴人負損害賠償之責，難謂有據。
六、綜上所述，上訴人先位依系爭補充協議第4條第2項約定及不
    真正連帶法律關係給付108年5月1日起至被上訴人完成交屋
    且上訴人領具權狀後之1個月止，按月給付每月20萬元之租
    金補貼費本息，為無理由，應予駁回。原審就此部分為上訴
    人敗訴之判決，並無不合，上訴意旨指摘原判決此部分不當
    ，求予廢棄改判，為無理由，應予駁回。上訴人另追加備位
    依民法第226條第1項及不真正連帶法律關係，請求被上訴人
    給付1,068萬5,000元本息，亦為無理由，應予駁回。
七、本件事證已臻明確，兩造其餘攻擊防禦方法及所提證據，經
    本院審酌後，認均不足以影響判決之結果，爰不逐一詳予論
    駁，併此敘明。
八、據上論結，本件上訴及追加之訴均為無理由，依民事訴訟法
    第449條第1項、第78條，判決如主文。
中　　華　　民　　國　　110 　年　　6 　　月　　29　　日
                  民事第三庭
                        審判長法  官  王怡雯
　　　　　　　　　　　　  　　法  官  何君豪
                              法  官  徐淑芬
正本係照原本作成。
如不服本判決，應於收受送達後20日內向本院提出上訴書狀，其
未表明上訴理由者，應於提出上訴後20日內向本院補提理由書狀
（均須按他造當事人之人數附繕本）上訴時應提出委任律師或具
有律師資格之人之委任狀；委任有律師資格者，另應附具律師資
格證書及釋明委任人與受任人有民事訴訟法第466 條之1第1項但
書或第2項所定關係之釋明文書影本。如委任律師提起上訴者，
應一併繳納上訴審裁判費。
中　　華　　民　　國　　110 　年　　6 　　月　　29　　日
　　　　　　　　　　    　　　書記官  林敬傑